【裁判字號】    98,訴,2157
【裁判日期】    990129
【裁判案由】    清償債務
【裁判全文】
臺灣桃園地方法院民事判決              98年度訴字第2157號
原      告  第一商業銀行股份有限公司
法定代理人  乙○○
訴訟代理人  丙○○
被      告  甲○○原名吳岱儒.
上列當事人間請求清償債務事件，於民國99年1 月26日言詞辯論
終結，本院判決如下：
    主  文
被告應給付原告新臺幣壹佰柒拾貳萬玖仟壹佰拾柒元，及其中
新臺幣壹佰陸拾肆萬貳仟零陸拾柒元自民國九十八年七月七日起
至清償日止，按週年利率百分之三點一六五計算之利息，並自民
國九十八年七月七日起至清償日止，按前開利率百分之二十計算
之違約金。
原告其餘之訴駁回。
訴訟費用由被告負擔。
    事  實
一、按當事人得以合意定第一審管轄法院；依第24條之合意管轄
    ，如當事人之一造為法人或商人，依其預定用於同類契約之
    條款而成立，按其情形顯失公平者，他造於為本案之言詞辯
    論前，得聲請移送於其管轄法院，民事訴訟法第24條第1 項
    前段、第28條第2 項前段分別定有明文。查本件依據被告與
    原告所簽署之借據第24條雖約定雙方合意以臺灣板橋地方法
    院為第一審管轄法院，有上開借據在卷可稽（參見本院卷第
    8 、12頁），然被告之住所係在桃園縣龜山鄉地區，有戶籍
    謄本附卷可憑（參見本院卷第25頁），屬本院之管轄區域，
    其於本院應訴應較為便利，且原告為一法人，其以事先擬定
    之定型化契約條款約定臺灣板橋地方法院為管轄法院，按其
    情形亦屬顯失公平，揆諸前揭法律規定意旨，本院對本件訴
    訟應有管轄權，合先敘明。
二、本件被告經合法通知，未於言詞辯論期日到場，核無民事訴
    訟法第386 條各款所列情形，爰依原告聲請，由其一造辯論
    而為判決。
三、本件原告起訴主張：被告分別於民國92年7 月15日、同年7
    月28日及94年9 月9 日簽定借據及借款增補條款約定書，向
    原告各借款新臺幣（下同）200 萬元、120 萬元及50萬元（
    下分稱第1 、2 、3 筆借款），並就第1 筆借款：約定利息
    按中華郵政股份有限公司2 年期定期儲金機動利率加碼年率
    1.0%機動計付，借款期間自92年7 月28日起至112 年7 月28
    日止；第2 筆借款：約定利息自92年7 月28日起至93年7 月
    28日止按原告公告之放款指數利率加年率1.765%機動計付，
    次自93年7 月28日起至94年7 月28日止按原告公告之放款指
    數利率加年率2.065 % 機動計付，繼自94年7 月28日起至11
    2 年7 月28日止按原告公告之放款指數利率加年率2.8 機動
    計付，借款期間自92年7 月28日起至112 年7 月28日止；第
    3 筆借款：約定利息自94年9 月9 日起至101 年9 月9 日止
    按原告公告之放款指數利率加年率9.38% 機動計付，系爭3
    筆借款均自借款日起，依年金法，按月分期攤還本息，如逾
    期清償，即喪失分期攤還之權利，應將所欠借款全數1 次清
    償，且除按前開約定利率計息外，逾期在6 個月以內部分，
    按前開利率10% ，逾期超過6 個月部分，按前開利率20% 加
    付違約金。詎被告自95年7 月29日起即未依約按期償付本息
    ，系爭3 筆借款視為全部到期，算至98年7 月6 日止合計積
    欠貸款本金3,468,058 元及利息、違約金計578,869 元。嗣
    經原告聲請本院以97年度司執字第79931 號拍賣抵押物強制
    執行事件，拍賣被告所有之不動產後，僅受償2,317,790 元
    ，尚餘本金1,729,137 元及自98年7 月7 日起至清償日止之
    利息、違約金未獲清償。為此，爰依消費借貸之法律關係，
    提起本件訴訟，並聲明：被告應給付原告1,729,137 元，及
    自98年7 月7 日起至清償日，按週年利率3.165%計算之利息
    ，並自98年7 月7 日起至清償日，按前開利率20% 計算之違
    約金。
四、被告未於言詞辯論期日到場，亦未提出書狀為何聲明或陳述
    。
五、原告主張上開之事實，已據其提出借據、借款增補條款約定
    書、本院民事執行處更正分配表、郵匯局1 、2 年定儲機動
    利率表等影本為證，核屬相符；而被告經合法通知不到場，
    亦未提出準備書狀爭執，依民事訴訟法第280 條第3 項準用
    同條第1 項之規定，視同自認原告主張之事實，堪認原告之
    前揭主張確為真實可採。
六、至原告雖主張以借款利息較高部分優先抵充云云。惟按對於
    一人負擔數宗債務，而其給付之種類相同者，如清償人所提
    出之給付，不足清償全部債額時，除當事人另有約定外，依
    民法第321 條規定，原應由清償人於清償時，指定其應抵償
    之債務，如未為指定，即應依同法第322 條規定，定其應抵
    充之債務，非債權人所得任意充償某宗債務（最高法院44年
    台上字第923 號判例意旨參照）。又按清償人所提出之給付
    ，應先抵充費用，次充利息，次充原本，民法第323 條前段
    定有明文。至於違約金之抵充順序，民法既無違約金儘先抵
    充之規定，其與原本清償期亦無先後之分，兩者擔保又屬相
    同，依民法第322 條第2 款中段規定，應以債務人因清償獲
    益最多者儘先抵充，而違約金既以原本為計算標準，抵充原
    本於債務人獲益最多，故原本應優先於違約金抵充（最高法
    院55年度台上字第991 號判決意旨參照）。經查，本件被告
    簽立之系爭借據，係由企業經營者之原告單方擬定，預定適
    用於原告與借款之不特定人簽定借據之約定條款，屬附合契
    約條款，而於系爭借據第14條雖記載：「甲方（即被告）對
    乙方（即原告）負擔數宗債務且債務性質相異，而清償人所
    提出之給付不足清償全部債務者，應依序抵充費用、違約金
    、利息、本金，但乙方得指定更有利於甲方之抵充順序及方
    法。」，惟該條係屬使他方當事人拋棄權利或限制其行使權
    利者，且於他方當事人有重大不利益者之約定，按其情形顯
    失公平，依民法第247 條之1 第3 、4 款之規定，該約定事
    項應屬無效，原告自不得據該記載事項主張得指定清償抵充
    之順序，故本件被告所提之給付不足清償全部債務時，其抵
    充順序應依民法第323 條前段之規定，即先抵充費用、次充
    利息、次充原本。準此，本件原告於前開拍賣抵押物事件受
    分配款為2,317,790 元，不足額1,729,137 元，有原告提出
    之本院97年度司執字第79931 號分配表在卷可考（參見本院
    卷第19、20頁），依前述先抵充費用、次充利息、本金之清
    償順序，原告不足受償之1,729,137 元，第1 筆借款本金應
    為1,642,067 元【計算式：2,317,790,－491,799 （系爭3
    筆借款利息）－454,841 （利息較高之第3 筆借款本金）－
    1,106,861 （利息次高之第2 筆借款本金）－1,906,356 （
    利息最低之第1 筆借款本金）＝－1,642,067 （本金不足清
    償部分）】，另87,070元（31,441＋28,608＋27,021＝87,0
    70）則為違約金，並該違約金部分不得計入本金重複計息及
    違約金。
七、從而，原告依消費借貸之法律關係，請求被告給付1,729,13
    7 元，及其中1,642,067 元自98年7 月7 日起至清償日止，
    按週年利率3.165%計算之利息，並自98年7 月7 日起至清償
    日止，按前開利率20 %計算之違約金，為有理由，應予准許
    。原告逾此範圍之請求，並無所據，應予駁回。
八、據上論結，本件原告之訴為為一部有理由、一部無理由，依
    民事訴訟法第385 條第1 項前段、第79條，判決如主文。
中    華    民    國    99    年     1     月    29   日
                  民事第一庭  法  官  陳振嘉

上列正本證明與原本無異。
如對本判決上訴，須於判決送達後20日內向本院提出上訴狀。
中    華    民    國    99    年    2     月    1     日
                              書記官  谷貞豫

司法院資訊處製作；財團法人民間司法改革基金會備份。
